【裁判字號】    95,簡上,285
【裁判日期】    951027
【裁判案由】    返還不當得利
【裁判全文】
臺灣臺北地方法院民事判決             95年度簡上字第285號
上  訴  人  台北市政府財政局
法定代理人  甲○○
訴訟代理人  張世興律師
被  上訴人  乙○○
            丁○○
            丙○○
上列當事人間請求返還不當得利事件，上訴人對於中華民國95年
3月30日本院臺北簡易庭95年度北簡字第10836號第一審判決提起
上訴，本院於95年10月13日言詞辯論終結，判決如下：
    主  文
原判決關於駁回上訴人後開第2項之訴部分及訴訟費用負擔之裁
判均廢棄。
原判決關於(一)命被上訴人乙○○給付部分，被上訴人丁○○、丙
○○應連帶給付之；(二)命被上訴人丁○○給付部分，被上訴人乙
○○、丙○○應連帶給付之；(三)命被上訴人丙○○給付部分，被
上訴人乙○○、丁○○應連帶給付之。
第1、2審訴訟費用，由被上訴人連帶負擔。
    事實及理由
一、查，上訴人之法定代理人原為「李述德」，嗣於原審法院判
    決後上訴前變更為「甲○○」，嗣於提起上訴時之民國95年
    4月27日依法向原審法院為承受訴訟之聲明，此有卷附承受
    訴訟聲明狀、台北市政府95年3月29日府人二字第095302027
    03號令可憑（見原審卷第39至41頁），核與民事訴訟法第17
    0條、第175條及第177條規定相符，應予准許，合先陳明。
二、本件被上訴人均經合法通知後，未於言詞辯論期日到場，核
    皆無民事訴訟法第386條所列各款之情形，爰依上訴人之聲
    請，准其一造辯論而為判決。
三、本件上訴人起訴主張：坐落台北市○○區○○段2小段第668
    號土地（下稱系爭土地）係台北市政府所有，由伊負責管理
    。而被上訴人之父陳再添於該土地內，無占有權源即擅自搭
    蓋違章建物即門牌號碼台北市○○街123巷63號（下稱系爭
    建物），致伊受有無法使用系爭土地相當租金之損害。惟陳
    再添於88年5月6日死亡後，被上訴人係其全體繼承人，並繼
    受系爭房屋之事實上處分權，伊前曾持向本院聲請核發之確
    定支付命令（即上訴人應連帶給付伊至93年4月30日止之相
    當租金損害不當得利）為執行名義，聲請拍賣系爭房屋，並
    於94年10月4日拍定。然伊自93年5月1日起至94年10月3日止
    因無法使用系爭土地，仍受有相當租金之損害。爰依民法第
    179條規定及繼承之法律關係，求為命被上訴應連帶給付伊
    不當得利計新台幣（下同）256,093元及加計自94年10月4日
    起算之法定遲延利息之判決。原審法院除駁回上訴人訴請被
    上訴人連帶給付之訴外，其餘則為上訴人勝訴之判決；上訴
    人對於其敗訴部分聲明不服（被上訴人對於敗訴部分並未聲
    明不服），提起上訴，且於本院減縮法定遲延利息請求日自
    原審言詞辯論期日95年3月21日起算（見本院卷第54頁，核
    與民事訴訟法第436條之1第3項準用第446條第1項但書、第
    255 條第1項第3款規定相符，應予准許）。並於本院聲明：
    如主文第1、2項所示。
四、查，上訴人主張：系爭土地係台北市政府所有，由伊負責管
    理。而被上訴人之父陳再添於該土地內，無占有權源即擅自
    搭蓋系爭建物，致伊受有無法使用系爭土地相當租金之損害
    。惟陳再添於88年5月6日死亡後，被上訴人係其全體繼承人
    ，並繼受系爭房屋之事實上處分權，伊前曾持向本院聲請核
    發之確定支付命令（即上訴人應連帶給付伊至93年4月30日
    止之相當租金損害不當得利）為執行名義，聲請拍賣系爭房
    屋，並於94年10月4日拍定等情，有卷附土地登記謄本、陳
    再添除戶戶籍謄本、繼承人全體戶籍謄本、本院93年度促字
    第14457號支付命令及確定證明書可憑（見原審卷第4頁、本
    院卷第24至26頁、第30至31頁），並經本院依職權調閱本院
    93年度促字第14457號支付命令卷、94年度執字第7187號執
    行卷宗核閱屬實，堪信為真。
五、本件應審究者為被上訴人對於系爭建物無權占有系爭土地，
    致上訴人受有無法使用系爭土地之損害，是否應負連帶給付
    責任？經查：
(一)、按繼承人自繼承開始時，除本法另有規定外，承受被繼承人
    財產上之一切權利、義務，民法第1148條前段定有明文；又
    ，繼承人有數人時，在分割遺產前，各繼承人對於遺產全部
    為公同共有（同法第1151條規定參照）。準此，公同共有遺
    產而生之權利、義務關係，對於繼承人全體必須合一確定（
    最高法院81年台上字第595號、83年度台上字第639號及84年
    度台上字第1002號判決意旨參照），則該繼承人全體對於該
    公同共有遺產所負債務即屬於不可分之債務，自應負連帶清
    償責任（民法第292條規定參照）。
(二)、查，系爭建物既為被繼承人陳再添所搭建，自屬於被上訴人
    所繼承之遺產，且尚未為分割，故系爭建物即屬於被上訴人
    所公同共有之遺產甚明。準此，系爭建物自93年5月1日起至
    拍定前之94年10月3日止，既仍無權占有系爭土地，致上訴
    人受有無法使用系爭土地相當租金之損害。依上說明，本件
    訴訟標的（即不當得利請求權）既對於被上訴人（即系爭建
    物之全體繼承人）必須合一確定，且屬於不可分之債務，被
    上訴人自應負連帶清償責任。
(三)、次查，本院審酌系爭土地位於台北市大安區內，附近商業活
    絡，未來發展潛力佳等情形（見本院94年度執字第7187號執
    行卷宗內系爭建物估價報告所示），認上訴人主張其於該期
    間內，因無法使用系爭土地所受之損害，以系爭土地93年度
    每平方公尺申報地價52,100元（見原審卷第4頁）為基礎，
    按其數額以年息5％計算被上訴人可獲得相當於租金之利益
    計256, 093元（最高法院61年度台上字第1695號判例意旨參
    照，計算式詳如附表所示），尚稱允當。
六、從而，上訴人本於不當得利及繼承法律關係，請求被上訴人
    連帶給付其相當租金損害之不當得利計256,093元，及加計
    自原審言詞辯論期日（即95年3月21日）起算之法定遲延利
    息，為有理由，應予准許。惟原審僅命被上訴人共同給付上
    訴人不當得利損害金256,093元及加計法定遲延利息，而駁
    回上訴人其餘之訴，自有未洽。上訴意旨就此部分指摘原判
    決不當，求予廢棄改判，為有理由，爰由本院將原判決此部
    分予以廢棄，並改判如主文第2項所示。
七、據上論結，本件上訴為有理由，依民事訴訟法第436條之1第
    3項、第450條、第85條第2項、第463條、第385條第1項前段
    ，判決如主文。
中    華    民    國    95    年    10    月    27    日
                 民事第一庭    審判長法  官   詹文馨
                                     法  官   傅中樂
                                     法  官   楊絮雲
本件正本係照原本作成
本件不得上訴。
中    華    民    國    95     年   10    月    27     日
                                     書記官   薛德芬


司法院資訊處製作；財團法人民間司法改革基金會備份。
